【裁判字號】    99,訴,44
【裁判日期】    991118
【裁判案由】    塗銷抵押權設定登記
【裁判全文】
臺灣宜蘭地方法院民事判決                99年度訴字第44號
原      告  胡樹溪
            胡培塘
            胡素惠
            胡銘鋒
共      同
訴訟代理人  林健智律師
被      告  楊黃純
兼  訴  訟
代  理  人  范木發
被      告  張清郎
            張心梅
共      同
訴訟代理人  陳宏雄
上列當事人間塗銷抵押權設定登記事件，本院於99年11月4 日言
詞辯論終結，判決如下：
    主  文
確認被告范木發、楊黃純間就附表所示之土地，收件年期民國九
十五年宜登字第一六九０號民國九十五年一月四日登記之最高限
額新台幣壹佰萬元之抵押債權不存在；被告楊黃純應將上開土地
所設定之抵押權登記予以塗銷。
原告其餘之訴駁回。
訴訟費用由原告負擔新台幣參萬零玖佰捌拾柒元，其餘新台幣壹
萬零玖佰元由被告范木發、楊黃純負擔。
    事實及理由
一、本件原告原主張被告張心梅、張清郎間及被告范木發、楊黃
    純間為通謀虛偽之意思表示，而起訴請求被告張清郎應將如
    附表所示之土地（下稱系爭土地）收件年期民國88年宜登字
    第51540 號88年12月30日登記之最高限額抵押權新台幣（下
    同）313萬元抵押權（下稱系爭313萬元抵押權）予以塗銷；
    被告楊黃純應將系爭土地收件年期95年宜登字第1690號95年
    1月4日登記之最高限額100萬元抵押權（下稱系爭100萬元抵
    押權）予以塗銷。嗣於本院審理時，追加確認被告張清郎、
    張心梅間就系爭土地之系爭313萬元抵押債權（下稱系爭313
    萬元債權）不存在；確認被告范木發、楊黃純間就系爭土地
    之系爭100萬元抵押債權（下稱系爭100萬元債權）不存在，
    並主張縱使系爭313萬元債權及系爭100萬元債權為真實，亦
    因清償而消滅，而追加依據民法第767 條規定之物上請求權
    之法律關係，請求塗銷登記，核屬民事訴訟法第255條第1項
    第2款規定之起訴基礎事實同一之情形，且符合同條項第7款
    規定不甚礙被告之防禦及訴訟之終結，應予准許。
二、原告主張：系爭土地在未分割前原屬兩造所共有，前經被告
    張心梅、范木發分別將其應有部分12分之1 供被告張清郎、
    楊黃純設定系爭313萬元抵押權登記及系爭100萬元抵押權登
    記，系爭土地經鈞院95年度訴字第182 號判決確定裁判分割
    ，系爭313萬元抵押權及系爭100萬元抵押權亦因分割轉載於
    原告所分得之系爭土地上，然被告張心梅、張清郎間為姊弟
    之關係，被告范木發、楊黃純間為公公及媳婦之關係，並無
    實際金錢借貸之系爭313萬元債權及系爭100萬元債權存在，
    系爭313萬元抵押權及系爭100萬元抵押權乃通謀虛偽意思而
    為，依法自屬無效，爰訴請確認被告張心梅、張清郎間之系
    爭313萬元債權不存在；被告范木發、楊黃純間之系爭100萬
    元債權不存在。縱使系爭313萬元債權及系爭100萬元債權存
    在為真實，亦因業已清償而消滅，而原告與被告張清郎、楊
    黃純間均無債權債務關係存在，原告自得依據民法第767 條
    規定之物上請求權之法律關係，請求排除侵害而塗銷登記等
    語。並聲明：（一）確認被告張心梅、張清郎間就系爭土地
    之系爭313 萬元債權不存在；被告張清郎應將上開土地所設
    定之抵押權登記予以塗銷；（二）確認被告范木發、楊黃純
    間就系爭土地之系爭100 萬元債權不存在；被告楊黃純應將
    上開土地所設定之抵押權登記予以塗銷。
三、被告張心梅、張清郎則以：系爭313 萬元債權係因於88年10
    月間，屏東縣政府所核發1筆農作物補償費共計3,136,320元
    予被告張心梅、張清郎之父親張萬山，張萬山過世後，由於
    被告張清郎曾於70年間獲得愛國獎券第一特獎而交給父母在
    恆春購置店面乙棟，供兄長營業使用，故包括被告張心梅在
    內之兄弟姊妹均同意將該補償金全數交予被告張清郎作為補
    償，又因被告張心梅夫婦當時經營房地產所需，經被告張清
    郎同意後借予被告張心梅使用，由被告張清郎轉帳匯入被告
    張心梅之屏東縣潮州土地銀行之帳戶內，被告張心梅亦開立
    本票313 萬元交予被告張清郎為證，故被告張心梅乃將分割
    前之系爭土地設定系爭313 萬元抵押權作為被告張清郎之擔
    保，嗣因被告張心梅夫婦經營房地產失利，財產遭到銀行查
    封拍賣，被告張清郎恐債權難保，要求被告張心梅之配偶陳
    宏雄負責，陳宏雄為免妻子娘家感情分裂，乃代為聲請該案
    參與分配，相關事實，亦經台灣宜蘭地方法院檢察署92年度
    偵字第1392號、93年度發查偵字第51號、94年度偵字第2701
    號及95年度偵字第1205號為不起訴處分，且有台灣台北地方
    法院89年促字第19807 號業已確定之支付命令，均可證明系
    爭313 萬元債權為真實。而該債權迄今仍未清償消滅，原告
    空言指摘，應由原告復舉證之責任。系爭313 萬元抵押權登
    記在分割後之系爭土地上，係因民法第868 條規定及土地登
    記規則第94條規定所致，原告請求塗銷，顯無理由等語，資
    為抗辯。並聲明：請求駁回原告之訴。
四、被告范木發、楊黃純則以：系爭100 萬元債權係因被告范木
    發於95年1月間，為了修繕門牌號碼宜蘭縣員山鄉○○路404
    巷1弄1號及同巷弄11號的房子（下稱系爭房屋），因需款周
    轉而向被告楊黃純借貸100 萬元，被告范木發先於95年1月4
    日設定系爭100 萬元抵押權登記予被告楊黃純作為擔保，被
    告楊黃純旋即於同年月11日由宜蘭中山郵局帳戶提款100 萬
    元匯入被告范木發之配偶范黃秋絨在員山鄉農會之帳戶，系
    爭100 萬元債權確屬真正，並非通謀虛偽之意思表示。兩造
    原共有之系爭土地嗣經法院裁判分割，系爭100 萬元抵押權
    依法分別轉載登記於原告分割後取得之系爭土地上，被告楊
    黃純之權利不因共有物分割而受影響。系爭100 萬元債權，
    並未言明何時清償，僅表示有錢再還，也沒有算利息，因被
    告楊黃純沒有急需用錢，被告范木發之資金尚待向行政執行
    處投標購買祖產，所以尚未清償等語，資為抗辯。並聲明：
    請求駁回原告之訴。
五、兩造不爭執之事實：
(一)系爭土地上均有被告張清郎為抵押權人、債務人為被告張心
    梅，經宜蘭地政事務所以88年受件字號宜登字第051540號，
    於88年12月30日辦理系爭313萬元抵押權之設定登記。
(二)系爭土地上均有被告楊黃純為抵押權人、債務人為被告范木
    發，經宜蘭地政事務所以95受件字號宜登字第001690號，於
    95年1月4日辦理系爭100萬元抵押權之設定登記。
(三)原告與被告間並無任何債權債務關係，系爭313 萬元抵押權
    及系爭100 萬元抵押權登記係於98年3月4日因判決共有物分
    割而經宜蘭地政事務所逕予轉載在系爭土地上。
(四)被告楊黃純為被告范木發之媳婦；被告張清郎為被告張心梅
    之弟弟。
六、得心證之理由：
    本件之爭點，經兩造同意後整理如下述項目：（一）系爭31
    3 萬元抵押權登記是否為被告張清郎與被告張心梅間之通謀
    虛偽意思表示而無效？（二）系爭313 萬元抵押權登記所擔
    保之債權，是否業因清償而消滅，而具有塗銷系爭313 萬元
    抵押權登記之事由？（三）系爭100 萬元抵押權登記是否為
    被告楊黃純與被告范木發間之通謀虛偽意思表示而無效？（
    四）系爭100 萬元抵押權登記所擔保之債權，是否業因清償
    而消滅，而具有塗銷系爭100 萬元抵押權登記之事由？茲分
    別說明如下：
(一)系爭313 萬元抵押權登記是否為被告張清郎與被告張心梅間
    之通謀虛偽意思表示而無效？
 １ 按確認法律關係不存在之訴，如被告主張其法律關係存在時
    ，應由被告負舉證責任（最高法院42年度台上字第170 號判
    例意旨參照）。本件原告訴請確認被告張清郎、張心梅間之
    系爭313 萬元債權不存在，並進而主張被告張清郎、張心梅
    間係通謀虛偽意思表示而設立系爭313 萬元抵押權登記，依
    照前述說明，且參酌被告張清郎、張心梅間為姊弟之關係，
    自應由被告張清郎、張心梅就系爭313 萬元債權存在為真實
    乙節負舉證之責任，合先敘明。
 ２ 查被告張清郎、張心梅主張88年10月間，屏東縣政府所核發
    1筆農作物補償費共計3,136,320元予被告張心梅、張清郎之
    父親張萬山，張萬山過世後，由於被告張清郎曾於70年間獲
    得愛國獎券第一特獎而交給父母在恆春購置店面乙棟，供兄
    長營業使用，故包括被告張心梅在內之兄弟姊妹均同意將該
    補償金全數交予被告張清郎作為補償，又因被告張心梅夫婦
    當時經營房地產所需，經被告張清郎同意後借予被告張心梅
    使用，由被告張清郎轉帳匯入被告張心梅之屏東縣潮州土地
    銀行之帳戶內，被告張心梅亦開立本票313 萬元交予被告張
    清郎之事實，此有被告提出之土地銀行潮州分行之存摺（本
    院卷二第40頁）、本票（本院卷一第36頁）、台灣台北地方
    法院89年促字第19807 號支付命令（本院卷一第37頁）及確
    定證明書（本院卷一第38頁）影本各乙份為證，並有台灣土
    地銀行潮州分行檢送之客戶歷史交易明細查詢表乙張可資參
    照（本院卷三第62頁），而被告張心梅原名陳張春梅乙節，
    亦有原告提出之戶籍謄本乙份在卷可參（本院卷一第27頁）
    。上開事實，並有屏東縣政府91年4月7日屏府地徵密字第32
    2 號函及所附之農林作物補償清冊、徵收土地各項補償費清
    冊之資料及台灣土地銀行潮州分行92年4月18日潮逾字第092
    0000226號函及所附之抬頭人為郭張連只等6人之支票影本可
    資證明（台灣宜蘭地方法院檢察署92年度偵字第1392號卷宗
    第36頁至第42頁），經本院調閱台灣宜蘭地方法院檢察署92
    年度偵字第1392號毀損之卷宗審核屬實。原告聲請傳訊之證
    人即被告張心梅、張清郎之兄弟姊妹郭張連只、張清霖、張
    清泉、張清基4 人雖未到庭作證，但彼等出具之報告書（本
    院卷二第43頁），均不否認88年間領有農耕補償金300 萬元
    左右都給被告張清郎取得，再由被告張清郎借錢給被告張心
    梅之情事，故系爭313 萬元債權確屬真實，則被告張心梅、
    張清郎間就系爭土地設定系爭313 萬元抵押權之登記，尚非
    通謀虛偽之意思表示，堪予認定。
 ３ 原告雖主張：系爭313 萬元之抵押權設定、部分塗銷、變更
    均由被告陳心梅之配偶陳宏雄一手辦理，本票之簽發、聲請
    參與分配亦由陳宏雄為之云云，惟代理人非經本人之許諾，
    不得既為第三人之代理人，而為本人與第三人之法律行為。
    但其法律行為，係專履行債務者，不在此限，為民法第106
    條所明文。被告張心梅、張清郎均委由陳宏雄代理上開行為
    ，既經被告張心梅、張清郎所許諾，且係專為被告張心梅履
    行債務而為之，該代理行為仍屬有效，原告前開指摘，自無
    理由。原告另指稱補償費應由郭張連只等6 人所有，而非全
    歸被告張清郎所有云云，然郭張連只等4 人及被告張心梅均
    同意由被告張清郎單獨取得補償費，業如前述，是原告此部
    分指摘，亦屬無據。原告又主張被告張清郎於偵查時之陳述
    ，與被告張心梅及郭張連只等4 人之報告書內容有出入云云
    ，然經本院調閱宜蘭地方法院檢察署93年度發查偵字第51號
    偽造文書案件及93年度偵字第2273號之偵查卷宗互核，雖部
    分陳述略有不同，但主要事實大致相符，原告指摘陳述矛盾
    云云，要無可採。另原告指稱被告張清郎曾於92年7月2日出
    具抵押權債務部分清償證明書而塗銷系爭313 萬元之抵押權
    同時設定之宜蘭縣員山鄉○○段新城小段127 地號土地設定
    範圍12分之1 ，但據被告張心梅之女陳詩璇先前曾主張被告
    張心梅欠款而參與分配，顯見被告張心梅曾分別向陳詩璇、
    張清郎借貸，陳詩璇之部分並非系爭313 萬元債權，但被告
    張心梅將應有部分移轉給胡樹溪，而胡樹溪卻將土地供被告
    張心梅指定之陳詩璇設定100 萬元抵押權，佐證被告張心梅
    、張清郎間並無系爭313萬元債權存在，系爭313萬元抵押權
    為虛偽設定登記云云，惟查：依據原告提出之原告胡樹溪與
    被告張心梅之訴訟代理人陳宏雄之間的往來信函、土地登記
    申請書、抵押權設定契約書、切結同意書影本資料（本院卷
    二第59頁至第65頁），原告胡樹溪與被告張心梅間係合意互
    相提供100 萬元抵押權設定登記以擔保彼此之間所約定移轉
    宜蘭縣員山鄉○○段新城小段127地號應有部分12分之1及同
    段126- 108、126-12、126-14、126-32、126-58、126-42地
    號土地所有權移轉登記之事宜，被告張心梅指定設定100 萬
    元抵押權登記予陳詩璇，實與被告張心梅、張清郎間之系爭
    313 萬元債權是否存在之爭點無涉，是被告張心梅、張清郎
    抗辯：張清郎設定抵押權是在88年就設定，張心梅與胡樹溪
    互換土地是在94年，張心梅先過戶給胡樹溪，胡樹溪因為農
    地過戶比較慢，為了要擔保所以設定100 萬給張心梅指定的
    陳詩璇，127 地號土地因為有張清郎的設定，胡樹溪要求要
    塗銷，張心梅也有部分清償20幾萬元給張清郎所以才會辦理
    部分清償塗銷，張清郎並非契約當事人所以不當然需要再設
    定給張清郎等語，尚屬可採，原告之主張，客觀上無法據此
    證明系爭31 3萬元債權並不存在之事實，原告前述主張，將
    兩件事混為一談，自屬無據。
(二)系爭313 萬元抵押權登記所擔保之債權，是否業因清償而消
    滅，而具有塗銷系爭313 萬元抵押權登記之事由？
 １ 原告主張被告張心梅、張清郎間之系爭313 萬元債權業已清
    償而消滅，被告張心梅、張清郎則予以否認，此項事實，自
    應由原告負舉證之責任。
 ２ 查被告張心梅前經其他債權人聲請強制執行時，被告張清郎
    曾持台灣台北地方法院89年促字第19807 號確定之支付命令
    作為執行名義而聲明參與分配，經本院執行處於91年6 月10
    日作成分配表，被告張清郎獲償258,372 元並已受領在案（
    嗣經本院執行處更正分配表，於91年9 月11日重新製作分配
    表，被告張清郎僅能受償156,292元，溢領12,080 元），此
    有原告提出之本院89年度執字第2664號執行事件之91年6 月
    10日分配表影本乙份在卷可參（本院卷一第87頁），並經本
    院調閱上開執行卷宗審核屬實。依據該分配表所載，被告張
    清郎就系爭313萬元債權至分配期日前之利息為280,928元，
    顯然超過被告張清郎實際受領之258,372元，依照民法第323
    條規定，被告張清郎可將受領之金額優先充抵利息，仍有不
    足，故系爭313萬元債權本金部分仍未受償，堪已認定。
 ３ 原告雖指稱被告張清郎曾於92年7月2日出具抵押權債務部分
    清償證明書而塗銷系爭313 萬元之抵押權同時設定之宜蘭縣
    員山鄉○○段新城小段127地號土地設定範圍12分之1，並提
    出抵押權債務清償證明書影本乙紙為證（本院卷一第157 頁
    ），並主張系爭313 萬元業已全部清償云云。然查：上開抵
    押權債務清償證明書影本已特別註明係因「部分清償」而就
    宜蘭縣員山鄉○○段新城小段127地號土地設定範圍12分之1
    辦理塗銷登記，核與被告張清郎於本院89年度執字第2664號
    執行事件實際受領258,372 元乙節相符，是被告張清郎因部
    分受償而出具前述證明書同意塗銷宜蘭縣員山鄉○○段新城
    小段127地號土地應有部分12分之1之抵押權設定登記，尚無
    不符，故原告指稱系爭313 萬元債權業已全部清償而消滅，
    得依照民法第767條規定之物上請求權請求塗銷系爭313萬元
    抵押權登記云云，自無理由。
(三)系爭100 萬元抵押權登記是否為被告楊黃純與被告范木發間
    之通謀虛偽意思表示而無效？
 １ 按確認法律關係不存在之訴，如被告主張其法律關係存在時
    ，應由被告負舉證責任（最高法院42年度台上字第170 號判
    例意旨參照）。本件原告訴請確認被告范木發、楊黃純間之
    系爭100 萬元債權不存在，並進而主張被告范木發、楊黃純
    間係通謀虛偽意思表示而設立系爭100 萬元抵押權登記，依
    照前述說明，且參酌被告范木發、楊黃純間為公公與媳婦之
    關係，自應由被告范木發、楊黃純就系爭100 萬元債權存在
    為真實乙節負舉證之責任，合先敘明。
 ２ 被告范木發、楊黃純主張系爭100 萬元債權係因被告范木發
    於95年1 月間，為了修繕系爭房屋，因需款周轉而向被告楊
    黃純借貸100 萬元，由被告范木發先於95年1月4日設定系爭
    100 萬元抵押權登記予被告楊黃純作為擔保，被告楊黃純旋
    即於同年月11日由宜蘭中山郵局帳戶提款100 萬元匯入被告
    范木發之配偶范黃秋絨在員山鄉農會之帳戶云云，經查：
(１)據被告范木發陳稱，其配偶范黃秋絨沒有工作，其與配偶黃
    秋絨之相關存款主要都是伊的，房屋會登記在范黃秋絨名下
    ，也是怕伊隨時往生後先過戶登記給她，家中主要經濟開銷
    都是由范黃秋絨在支配等語，故范黃秋絨名下之相關帳戶存
    款，亦可視為被告范木發所有，系爭房屋雖已登記予范黃秋
    絨，然被告范木發如確有修繕之必要而有向被告楊黃純借貸
    者，自不得單憑系爭房屋目前登記在范黃秋絨名下而否認被
    告范木發、楊黃純間之借貸真正，原告此部分主張，尚屬無
    據，先予敘明。
(２)被告楊黃純於95年1月11日有提領100萬元，並匯入范黃秋絨
    之帳戶之事實，此固有被告范木發、楊黃純提出之范黃秋絨
    所有員山鄉農會00000000000000號帳戶存摺影本及被告楊黃
    純所有宜蘭中山路郵局00000000000000000 號帳戶存摺影本
    各乙份（本院卷一第16頁至第22頁）為證，並有員山鄉農會
    99年5 月24日員農信字第0990001354號函檢送之范黃秋絨往
    來帳戶交易明細（本院卷一第109頁至第114頁）及中華郵政
    股份有限公司宜蘭郵局99年5 月27日宜字第0992903137號函
    檢送被告楊黃純之匯款單、交易明細表（本院卷一第130 頁
    至第137 頁）各乙份在卷為憑，然查：被告楊黃純所有之前
    開宜蘭中山路郵局帳戶，於95年1月11日提領匯出100萬元之
    不久前，適有兩筆不明之資金以現金存款方式存入，分別為
    95年1月3日及1月5日各存入10萬元及15萬元，此有前述交易
    明細表可資參照，被告范木發、楊黃純雖均表示此與被告范
    木發無涉云云，但並未提出證據以資證明，而據被告楊黃純
    到庭陳稱其任職於宜蘭縣政府教育局之臨時人員，每月薪水
    18,000元，薪資帳戶是台灣銀行等語，並參照前開宜蘭中山
    路郵局帳戶之交易明細紀錄顯示95年迄今，除前述有爭議之
    匯款及後述原告指稱可疑為清償系爭100 萬元債權之金額以
    外，平日並無大額支出或存款，顯見其財力並非雄厚，相當
    單純，則被告楊黃純如何累積現金10萬元及15萬元並短期先
    後存款進入前述宜蘭中山路郵局帳戶，且時點又在95年1月1
    1日匯款100萬元之不久前，即屬可疑。
(３)另被告楊黃純到庭陳稱系爭100 萬元債權尚未清償，沒有算
    利息，也沒有說什麼時候清償，因為是長輩，不知如何開口
    清償，只有說設定1 筆土地給我擔保，但沒有說是什麼內容
    ；（既然稱100 萬元何時清償、如何清償都沒有講好，為何
    還要設定土地供擔保？）有1 天我公公要我拿相關資料給他
    ，要設定土地給我供擔保；（這是在借錢當時就講好要設定
    擔保？）沒有，應該是在借錢後隔1 年才跟我講等語。顯見
    被告范木發、楊黃純間就系爭100 萬元債權如何清償，均未
    提及，不合常情，縱然因被告范木發、楊黃純間為公公、媳
    婦之關係，然被告楊黃純資力並非雄厚，100 萬元亦非小數
    目金額，被告楊黃純卻毫未在意如何清償，任由被告范木發
    處置，於匯錢後迄今已歷4 年以上，仍未提及如何清償，顯
    失事理之常。況被告范木發、楊黃純間如確因長輩、晚輩之
    關係而未積極討論如何清償事宜，何以在系爭系爭100 萬元
    於95年1 月11日匯款以前，便急於95年1月4日先行設定系爭
    100 萬元抵押權作為擔保？要言之，被告范木發、楊黃純對
    於系爭100 萬元債權如何清償並未達成合意，卻違反常態於
    借錢以前先設定系爭100 萬元抵押權以資擔保，重視債權擔
    保之抵押權設定登記，卻忽視債權之清償方式，其態度明顯
    矛盾，且與交易常情有違，而系爭100 萬元抵押權設定時點
    又與前述不明資金共計25萬元存入被告楊黃純帳戶之時點相
    符，益證被告范木發係有意製造其與被告楊黃純間有100 萬
    元之交易紀錄，以達其完成系爭100 萬元抵押權登記之目的
    。又從被告楊黃純前開陳述，被告范木發告知系爭100 萬元
    抵押權登記之事，係在借錢之後，明顯與系爭100 萬元抵押
    權登記之時點不符，可見系爭100 萬元抵押權登記於設定當
    初並未經過被告楊黃純之合意，亦足以佐證被告范木發是先
    自行設定系爭100 萬元抵押權，再以修繕系爭房屋之名義製
    造系爭100萬元債權之交易紀錄。
(４)次查：被告范木發雖提出修繕系爭房屋之估價單、費用單據
    及施工照片等資料（本院卷二第102頁至第126頁），欲證明
    確有借貸系爭100 萬元債權云云，惟姑不論被告范木發所提
    出之資料是否為真實，縱然為真實，其全部金額加總亦僅為
    372,632元，與系爭100萬元債權之金額相差甚鉅，被告范木
    發雖辯稱上述資料只是其中修繕的一小部分云云，但未進一
    步舉證以實其說，況主要修繕金額之單據不提出，卻提出小
    額之單據，亦與常情有違，難以採信。又前述估價單之時間
    多為94年11月、12月間，其何時實際付款，無從得知，僅有
    乙張勝大石材公司之請款單記載95年1月18日已全付清118,0
    00元，若被告范木發確因修繕系爭房屋之必要而向被告楊黃
    純借貸系爭100 萬元債權，理應在借貸後便有動用該資金而
    支付修繕費用之情事，然根據范黃秋絨所有前述之員山鄉農
    會帳戶之交易明細資料顯示，除99年1月18日、同年1月20日
    及同年1 月24日分別有12萬元、11萬元及5萬5千元之較大額
    支出紀錄以外，其餘多為小額提領，客觀上無從認定被告范
    木發確因修繕系爭房屋而有借貸系爭100 萬元債權之必要並
    有實際支出之情形，是被告范木發、楊黃純辯稱系爭100 萬
    元債權係因修繕系爭房屋所需云云，要屬無從採信。
(５)末查：被告范木發陳稱系爭房屋修繕後售出，總共賣了3、4
    00萬元，因為一部分要先還土地銀行之貸款130 萬元。我有
    向行政執行處標購其他的土地，因為我是共有人之一，主張
    優先承買，餘款先支付給承買的費用還有其他的土地房屋也
    有同樣的狀況，我有準備要一起買下來等語。足見被告范木
    發即使將其他債務清償後，仍有2、300萬元之餘款可供清償
    系爭100 萬元債權。且被告范木發配偶范黃秋絨所有之前開
    員山鄉農會帳戶，於98年3月2日匯入100 萬元進入被告楊黃
    純所有之前述宜蘭中山路郵局帳戶內，旋即由被告楊黃純提
    領100萬元；被告范木發於98年8月18日匯入201,000 元進入
    被告被告楊黃純所有之前述宜蘭中山路郵局帳戶內，此有被
    告楊黃純及范黃秋絨前開帳戶之交易明細資料在卷可參，另
    有員山鄉農會99年8 月23日員農信字第0990002374號函檢送
    之被告范木發所有員山鄉農會00000000000000號帳戶之交易
    明細表乙份（本院卷三第25頁至第28頁）可資參照，顯見被
    告范木發有足夠之資力可以清償系爭100 萬元債權，被告范
    木發、楊黃純雖辯稱：98年3月2日匯入100 萬元是因為被告
    范木發法拍房屋，當天要去看醫生，無法自己去付款，委由
    被告楊黃純代理等語，並提出法務部行政執行署宜蘭行政執
    行處收據影本乙紙為證（本院卷二第89頁），然查：被告范
    木發既然有資力可以清償系爭100 萬元債權，卻刻意忽略而
    不為，優先將存款金額運用於其他用途，包括投資理財行為
    ，甚至藉由被告楊黃純之帳戶為之，而被告楊黃純對此毫無
    意見，顯然不合常情，足認被告范木發、楊黃純間的100 萬
    元交易紀錄，並非真正之借貸，僅係形式上的資金紀錄而已
    ，系爭100 萬元債權非屬真正，堪予認定。故原告主張系爭
    系爭100 萬元抵押權登記為通謀虛偽意思表示而無效，為有
    理由。
(四)系爭100 萬元抵押權登記所擔保之債權，是否業因清償而消
    滅，而具有塗銷系爭100萬元抵押權登記之事由？
    本院已認定系爭100 萬元債權非屬真正，業如前述說明，則
    此項爭點自無再予審究之必要，附此敘明。
七、綜上所述，原告訴請確認被告范木發、楊黃純間就系爭土地
    之系爭100萬元債權不存在，並請求塗銷系爭系爭100萬元抵
    押權登記，為有理由，應予准許。其餘之請求，則屬無理由
    ，應予駁回。本件訴訟費用，僅有第一審裁判費41,887元，
    應由原告負擔30,987元，其餘10,900元由被告范木發、楊黃
    純負擔。本件事證已臻明確，兩造其餘主張及攻擊防禦方法
    ，核與判決結果無影響者，爰不一一論述，併此敘明。
八、訴訟費用負擔之依據：民事訴訟法第79條、第85條第1 項前
    段。
中    華    民    國    99    年    11    月    18    日
                  臺灣宜蘭地方法院民事庭
                      法  官  林俊廷
正本係照原本作成。
如不服本判決，應於判決送達後20日內提出上訴狀(須附繕本)。
中    華    民    國    99    年    11    月    18    日
                      書記官  莊怡麗

司法院資訊處製作；財團法人民間司法改革基金會備份。
